【裁判字號】    98,上易,1577
【裁判日期】    980923
【裁判案由】    違反臺灣地區與大陸地區人民關係條例等
【裁判全文】
臺灣高等法院刑事判決                98年度上易字第1577號
上  訴  人  臺灣士林地方法院檢察署檢察官
被      告  甲○○
上列上訴人，因被告違反臺灣地區與大陸地區人民關係條例等案
件，不服臺灣士林地方法院98年度易字第82號，中華民國98年5
月13日第一審判決（起訴案號：臺灣士林地方法院檢察署97年度
偵緝字第1214號），提起上訴，本院判決如下：
    主  文
上訴駁回。
    理  由
一、公訴意旨略以：被告甲○○與乙○○（大陸地區人民，另行
    通緝中）原係夫妻，分別為大陸地區人民丙○之阿姨、姨丈
    ，其等明知丙○未經主管機關許可入境臺灣地區，係違反國
    家安全法第3條第1項、第6條第1項罪嫌人犯，竟仍基於藏匿
    人犯之故意，於民國（下同）91年9 月20日由乙○○接應偷
    渡上岸之丙○後，即將丙○藏匿於被告與乙○○位於臺北市
    士林區○○路50巷6弄2號3樓住處內，93年5月間，丙○始搬
    至不知情之女友李蕙君（另行偵結）之臺北市○○區○○路
    119號3樓租屋處居住。被告另於92年9 月間不詳時間，居間
    媒介丙○至其所任職之臺北市士林區○○○路○段1號僑園大
    飯店從事端盤子臨時工，使不知情之領班人員予以僱用，並
    支付丙○日薪新臺幣1300元。嗣丙○於93年8月5日因於臺北
    市○○○路○段146巷1 號何烏屋皇帝雞餐廳非法打工，遭警
    方查獲，始供出上情，因而認被告涉犯刑法第164條第1項之
    藏匿犯人罪嫌以及違反臺灣地區與大陸地區人民關係條例第
    15條第5款、第83條第1項罪嫌等語。
二、按，犯罪事實應依證據認定之，無證據不得認定犯罪事實，
    刑事訴訟法第154條第2項，定有明文。又按，刑事訴訟法第
    161條第1項規定檢察官就被告犯罪事實，應負舉證責任，並
    指出證明之方法。對於其所訴之被告犯罪事實，應負提出證
    據及說服之實質舉證責任，倘所提出之證據，不足為被告有
    罪之積極證明，或其闡明之證明方法，無從說服法官以形成
    被告有罪之心證，基於無罪推定之原則，自應為被告無罪判
    決之諭知。所謂認定犯罪事實之證據，係指足以認定被告確
    有犯罪行為之積極證據而言，如未發現相當證據，或證據不
    足以證明，自不能以推測或擬制方法，以為裁判基礎（最高
    法院40年臺上字第86號判例）。認定犯罪事實所憑之證據，
    雖不以直接證據為限，間接證據亦包括在內；然而無論直接
    或間接證據，其為訴訟上之證明，須於通常一般之人均不致
    有所懷疑，而得確信其為真實之程度者，始得據為有罪之認
    定，倘其證明尚未達到此一程度，而有合理之懷疑存在時，
    事實審法院復已就其心證上理由予以闡述，敘明其如何無從
    為有罪之確信，因而為無罪之判決，尚不得任意指為違法（
    最高法院76年臺上字第4986號判例）。
三、證據能力之說明：
(一)按，被告以外之人於審判外之陳述，雖不符前4 條之規定，
    而經當事人於審判程序同意作為證據，法院審酌該言詞陳述
    或書面陳述作成時之情況，認為適當者，亦得為證據。當事
    人、代理人或辯護人於法院調查證據時，知有第159條第1項
    不得為證據情形，而未於言詞辯論終結前聲明異議者，視為
    有前項之同意，刑事訴訟法第159條之5，定有明文。
(二)證人乙○○於警詢所為之證述，對於其本身以外之共同被告
    即本件被告而言，係屬被告以外之人於審判外陳述，然證人
    乙○○於警詢所為證述，業經檢察官、被告於原審98年3 月
    18日準備程序時不爭執其證據能力，原審同年4 月29日審理
    期日進行調查證據時亦未聲明異議，而考量前開證人與本件
    被告係夫妻關係，其於警詢證述時均有全程錄音，亦無證據
    證明有受到任何強暴、脅迫或其他不正方法而為證述，是以
    ，認前開證人於警詢證述之內容，有證據能力。
(三)證人丙○、丁○○（原名李蕙君）、己○○、周志堅、張麗
    花於警詢、偵訊所為證述，亦屬被告以外之人於審判外所為
    之陳述，然被告於原審98年3 月18日準備程序時，不爭執其
    證據能力，亦未於同年4 月29日審理期日進行調查證據時聲
    明異議，而考量證人丙○係被告之外甥，已於94年6 月17日
    遭遣返回大陸，迄未入境，此有內政部入出國及移民署收容
    事務大隊宜蘭收容所98年3月3 日移署收字第09880691879號
    函在卷可稽，證人己○○、周志堅、張麗花則係被告於僑園
    大飯店服務期間之同事，並無任何怨隙，證人丁○○曾與證
    人丙○交往，與被告亦無任何宿怨，且其等於警詢、偵訊證
    述時均有全程錄音，亦無證據證明有受到任何強暴、脅迫或
    其他不正方法而有顯不可信之情事，是前開證人於警詢偵訊
    證述之內容，亦得為證據。
四、檢察官認被告甲○○，涉犯涉犯刑法第164條第1項藏匿犯人
    罪嫌及違反臺灣地區與大陸地區人民關係條例第15條第5 款
    、第83條第1 項罪嫌，無非以證人即共同被告乙○○、證人
    丙○、丁○○、己○○於警詢、偵訊之證述為其主要論據。
    訊據被告，矢口否認有何藏匿偷渡入境大陸人士丙○及居間
    介紹丙○至僑園大飯店工作之犯行，先後辯稱：丙○為其大
    姊之子，但其完全不知道丙○偷渡來臺，亦未與共犯乙○○
    將之藏匿在臺北市○○區○○路50巷6弄2號3 樓之住所內，
    其雖曾在僑園大飯店任職，但已離職，93年間丙○為警查獲
    時，其在澳門，亦未介紹丙○至僑園大飯店擔任臨時工，證
    人乙○○可能因怨恨與其離婚後，無法來臺工作而為其不利
    之證述等語。經查：
(一)被告被訴藏匿犯人部分：
  1.證人丙○於93年8月5日證稱：抵達臺灣後，從何處上岸地點
    我不知道，是由人蛇集團開小貨車接應到一間大樓裡，在臺
    期間居住在臺北市○○區○○路119號3樓，女友承租處等語
    ，又於94年4月11日警詢時證稱：91年9月20日偷渡來臺上岸
    後，係由乙○○接應到其位於臺北市○○區○○路某公寓2
    樓藏匿，直到92年4 月乙○○返回大陸後，就在士林地區某
    公寓3 樓租屋居住等語，然依其所述，自始未提及被告是否
    知悉其偷渡來臺並提供場所藏匿之。雖證人即共同被告乙○○於94年6月28日警詢時證稱：丙○係91年9月某日夜間10時
    偷渡來臺，便自行搭計程車來到其住所，並非其前往接應，
    丙○在其住所居住約3 天，丙○至其住所時，被告甲○○不
    在家，事後當日被告下班後才知道丙○偷渡來臺之事，因丙○與其係親戚，不知如何處理，亦不敢通知等語，然證人乙○○所證關於丙○如何至其住處，在其住處居住期間，被告
    甲○○是否知悉丙○係偷渡來台並同意提供住處藏匿等節，
    核與證人丙○所述均不相同。依證人乙○○前開證述，證人
    丙○偷渡來臺自行前往證人乙○○住處時，被告並未在家，
    被告是否確實知悉證人丙○偷渡來臺之事實，已然成疑，甚
    而衡之證人丙○係被告大姊之子，倘若被告知悉丙○偷渡來
    臺並提供場所藏匿，何以證人乙○○於92年1 月14日出境後
    （詳見乙○○入出境資料），證人丙○需另覓住處而未繼續
    居住在被告住處，實與常情有違，是以，尚難單憑乙○○、
    丙○相互出入證述，遽認被告知悉證人丙○偷渡來臺並藏匿
    之情。
  2.參以證人丁○○於警詢時證稱：證人丙○曾告知係澳門籍，
    居住在芝山捷運站附近，我去過他家見過他吳姓阿姨，丙○
    於93年5月開始居住在由我承租位於臺北市○○路119號3 樓
    雅房，一星期約居住4天，其餘時間回到芝山住所，93年8、
    9月間雅房退租後，我曾將押租金1萬元交予丙○之吳姓阿姨
    等語，更於偵查中證述：丙○是僑園大飯店甲○○副理姪子
    等語，然稽之證人丁○○於原審時改稱：我與丙○認識之後
    ，沒有去過他居住之處所，但是與他剛認識時，知道他應該
    居住在芝山捷運站附近的阿姨家，但我不知道詳細地址，在
    很久之前與丙○交往後，曾陪同丙○去他阿姨家拿東西，在
    芝山捷運站附近的5 樓，裡面住著他阿姨、姨丈及小孩，我
    有進去打招呼，我肯定該處住著他阿姨，因為他阿姨是我在
    僑園的領班吳副領班，【我可以百分之百確定該吳副領班並
    非本件被告】，我也未在僑園大飯店看過被告，因為我不知
    道吳副領班真實姓名，以為甲○○就是吳副領班，才會在偵
    查中說丙○是甲○○副理的姪子，丙○沒有說過是與阿姨同
    住，是因為丙○說住在芝山捷運附近，他阿姨也住在芝山捷
    運站附近，我才會以為他與阿姨同住等語明確。茲查，證人
    丁○○與被告素不相識，亦無怨隙，因不知道曾與之在僑園
    大飯店共事之丙○阿姨真實姓名，亦未曾與被告在警偵訊過
    程中共同偵訊或進行指認，方會將檢警提示之被告姓名誤認
    為與之曾謀面並共事之丙○阿姨，並不悖於常理，迨至原審
    審理時與被告一同在庭始確認被告並非其於警偵訊中證述所
    稱之丙○阿姨或吳姓阿姨或吳副領班，足徵證人丁○○於警
    偵訊所為之證述，乃屬推測之詞，不足信採，應以其於原審
    審理時所為之證述較為可信。
  3.證人即被告之四姐戊○○於原審時證稱：其自86年間至93年
    3月間在僑園大飯店任職，原任服務員，最後1年升任為副領
    班，同事稱我吳副領班，在僑園大飯店任職時曾見過丙○1
    次及其女友，丙○與其女友均是擔任幫工即臨時工，之後有
    請丙○吃飯、見面2、3次並在家裡坐一下，當時我家住頂樓
    ，我與被告亦未同住一處，我有問丙○住處，他說住士林，
    我並未將此事告訴被告，因為平時很少與被告見面、聯絡，
    92年底至93年間被告已未在僑園工作，93年丙○為警查獲偷
    渡來臺後，以電話通知我，我才知道他是偷渡來臺，並協助
    聯絡其女友並自丙○租屋處搬運物品，事後其女友有交付房
    租押租金給我等語，核與證人丁○○所述之情節相符，可證
    證人戊○○方係證人丁○○所指之丙○阿姨至為灼然。佐以
    證人即僑園大飯店經理己○○於原審時證述：被告在僑園大
    飯店擔任服務員，證人戊○○原係服務員，後來有升任主管
    職等語，可徵被告確實未在僑園大飯店擔任副領班或其他主
    管職務一職，交互參照前開證人之證述，可知證人丁○○於
    偵查中所稱之吳副理及於警詢所稱曾見過之丙○阿姨或交付
    押租金之對象均非被告至明，亦無法推論丙○在芝山捷運站
    附近居住之住處係被告提供，因此，尚難以證人丁○○於警
    詢、偵訊所為具有瑕疵之證述，遽認被告與丙○有共同居住
    之事實而推論被告有藏匿丙○之犯行。
  4.參以證人丙○若偷渡來臺後藏匿於被告住處，則證人丙○應
    與被告較為熟稔、親暱及信任，與丙○交往之證人丁○○亦
    應較有機會認識被告，何以證人丁○○從未與被告謀面，亦
    不知悉被告之家庭狀況，證人丙○為警查獲時，自始未通知
    被告，反而係聯絡證人戊○○協助，亦有悖常理，由上各情
    ，證人丙○所述偷渡來臺之時間，被告固無出境紀錄，此有
    被告入出境紀錄在卷可按（原審卷13頁），然依證人丙○、
    乙○○於警訊所為互有出入之證述，及證人丁○○於警詢、
    偵訊所為相當瑕疵證述，均不能遽採為不利被告之認定，而
    依證人戊○○、己○○、丁○○於原審所為之證述，亦無法
    證明被告有明知丙○係偷渡來臺之大陸人士並提供住處藏匿
    之事實。
(二)被告居間介紹丙○至僑園大飯店工作部分：
  1.被告自92年7月13日出境後，迄至93年4月16日方有入境紀錄
    ，此觀被告入出境紀錄至明（原審卷13頁），此外，被告於
    92年間未在僑園大飯店任職，亦有勞工保險局98年4月1日以
    保承資字第09810122240 號函檢送被告之勞工保險投保資料
    在卷可稽（原審卷90至91頁），是被告於離境期間之92年9
    月間不詳時間，應無居間媒介丙○至僑園大飯店從事端盤子
    臨時工之可能。
  2.證人丙○於警詢時先證稱：其在臺灣期間之工作係自行看報
    應徵者等語，又證稱偷渡來臺後係由證人乙○○介紹至臺北
    市士林溫泉餐廳從事廚師的工作等語，自始均未提及被告曾
    為其介紹工作。復考之證人戊○○於原審時證稱：我在僑園
    大飯店任職期間，並未看過丙○，直到93年離職後，有一次
    回僑園幫忙時才看見丙○，但是丙○說是來臺探親，沒有問
    他是用什麼關係來臺，之後，有與丙○見過2、3次並到我家
    1 次，當時我與被告並未同住一處，當時有問丙○住處，他
    說住士林，我也未將此事告訴被告，因為平時很少與被告見
    面、聯絡，92年底至93年間被告已未在僑園工作等語，可證
    丙○至僑園工作期間，被告已未在僑園任職，若丙○係由被
    告介紹進入僑園，何以丙○與證人戊○○碰面時均未提及隻
    字片語，可證被告應未介紹丙○至僑園大飯店擔任臨時工。
  3.輔以證人己○○於95年11月16日臺北市政府警察局士林分局
    員警查訪時表示：經警方提供丙○生活照，才記得此人，應
    是被告介紹進入僑園大飯店擔任臨時工等語，此有查訪紀錄
    表一份在卷可按（95年度偵字第600號偵查卷146頁），然其
    於偵查中已改稱：不記得被告有介紹丙○至僑園擔任臨時工
    一事，只是因丙○與被告有親戚關係，所以我覺得可能就是
    被告介紹來的等語（97年度偵緝字1214號卷31頁），於原審
    時證稱：因為餐廳喜宴時很缺人，只有跟餐廳有認識的人介
    紹擔任臨時幫工都可以，不一定是要餐廳正職員工介紹，被
    告在僑園任職期間的工作不需要帶領幫工，幫工是由幫工頭
    負責，當初在警員查訪時，是因為警察問我說是不是被告介
    紹丙○的，否則一個不認識的人怎麼會來僑園工作，所以才
    會回答可能是被告介紹進來的，我也是警察詢問時才知道丙○與被告的關係，警察詢問時證人戊○○已離職等語，參酌
    證人己○○歷次證述，足徵證人己○○係因警察說明被告與
    丙○之關係，方推測被告有介紹丙○至僑園工作，而非確實
    知悉丙○至僑園工作是何人介紹者，是以不能以證人己○○
    前開推測之詞，遽採為不利被告之認定。
  4.雖證人乙○○於警詢時證稱：92年9 月被告在僑園大飯店工
    作，丙○就是被告介紹到僑園大飯店擔任外場臨時工等語，
    然被告於92年7月13日已出境，直至93年4月16日再入境，已
    見前述，被告於92年9 月間並無在僑園大飯店任職之可能，
    更無可能介紹丙○至僑園大飯店工作之機會，因此，證人乙○○前開證述顯屬無據，而難採信。此外，證人即僑園大飯
    店經理張麗花於警詢及證人即僑園大飯店服務生周志堅於偵
    查中均證稱：不知丙○係經被告介紹進入擔任臨時工者等語
    ，從而，交互參照證人丙○、戊○○、己○○、張麗花、周
    志堅等人之證述，均無法證明被告有介紹丙○至僑園大飯店
    擔任臨時工一情。
(三)綜上所述，檢察官認被告涉犯涉犯刑法第164條第1項之藏匿
    犯人罪嫌及違反臺灣地區與大陸地區人民關係條例第15條第
    5款、第83條第1項之罪嫌，無非以證人即共同被告乙○○、
    證人丙○、丁○○、己○○於警偵訊之證述為其主要論據，
    然經證據調查結果，證人丙○、乙○○、丁○○、己○○於
    警詢偵訊所為之證述有相當之瑕疵，已見前述，無法逕採為
    證明被告有檢察官所指之犯行，此外，復查無其他積極證據
    可資證明被告有檢察官所指之犯行，則按，犯罪事實應以證
    據為其認定基礎，如積極證據不足以證明被告犯罪，依調查
    所得資料，在一般生活經驗上尚非不得另為其他有利被告之
    推定，本於罪疑唯輕法則，原審乃為被告無罪之判決，核無
    不合。
五、檢察官上訴意旨以：
(一)證人丙○於警詢時固未提及被告是否知悉其偷渡來臺並提供
    其場所藏匿丙○，惟證人乙○○於警詢時已明確證稱：於丙○偷渡入境當天，被告係於同日回家時即知悉丙○偷渡入境
    之事，丙○係住在伊家中靠近廚房的小房間內等語。況丙○
    於民國91年9 月20日偷渡入境臺灣時，被告確在臺灣，有被
    告入出境紀錄可參，豈有可能不知丙○偷渡入境一事，證人
    乙○○於製作警詢筆錄時為被告之配偶，應無誣陷被告之必
    要，顯見證人乙○○之證詞應可採信。雖證人丙○於警詢時
    曾證稱：於乙○○返回大陸後，始在外租屋居住等語，仍無
    從解免被告於91年間提供其住處藏匿丙○之刑責，原審判決
    以證人丙○嗣後搬離被告住處，與常情有違，而認被告並無
    藏匿人犯犯行云云，其事實認定容有違誤。
(二)被告早於90年之前，即已在僑園大飯店工作數年等情，業據
    證人戊○○及己○○證述屬實，顯見被告與僑園大飯店早有
    淵源，且媒介工作之方式可經由事先安排或電話聯絡等多種
    方式進行，非必以介紹人本人到場始可進行。另證人乙○○
    於警詢時已明確證稱：係被告介紹丙○至僑園大飯店工作等
    語。原審以被告於92年間並未任職於僑園大飯店，且於92年
    9 月間亦已出境等情，而認被告無可能介紹丙○至僑園大飯
    店工作，自難認妥適云云。
六、本院經查：
(一)原判決已說明認定起訴書所依憑之證據，無從說服法院形成
    有罪之心證，核與卷內證據資料相符，是原審認定「依證人
    丙○、乙○○於警訊所為互有出入之證述，及證人丁○○於
    警詢、偵訊所為相當瑕疵證述，均不能遽採為不利被告認定
    ，而依證人戊○○、己○○、丁○○於原審所為之證述，亦
    無法證明被告有明知丙○係偷渡來臺之大陸人士並提供住處
    藏匿之事實」，核無不合。上訴書未提出客觀補強證據，僅
    就原審已斟酌取捨證人乙○○、丙○之證詞內容，主張被告
    應知悉丙○偷渡入境一事，自嫌無憑。又證人丙○已於警詢
    時自承其在臺灣期間之工作係自行看報應徵者等語，原審乃
    交互參照證人戊○○、己○○、張麗花、周志堅等人證述，
    以及卷內證據資料，認定均無法證明被告有介紹丙○至僑園
    大飯店擔任臨時工，且認乙○○證述不可採，均無不合。
(二)上訴意旨徒以「被告與僑園大飯店早有淵源，且媒介工作之
    方式可經由事先安排或電話聯絡等多種方式進行，非必以介
    紹人本人到場始可進行」，核與卷內證據未合，尚嫌無據。
    此外，上訴書並無補強證據提出，本院亦認無依職權調查何
    項證據之必要。從而，本件上訴書內容，僅對原審就證據取
    捨為任意指摘，難認可採，核為無理由，應予駁回。
據上論斷，應依刑事訴訟法第368條，判決如主文。
本案經檢察官周誠南到庭執行職務。
中    華    民    國    98    年    9     月    23    日
                  刑事第三庭審判長法  官  陳博志
                                  法  官  許文章
                                  法  官  蔡聰明
以上正本證明與原本無異。
不得上訴。
                                  書記官  陳建邦
中    華    民    國    98    年    9     月    23    日


司法院資訊處製作；財團法人民間司法改革基金會備份。
